Inventaris van het archief van de Stichting Carnegie Heldenfonds Nederland, 1911-1986
Nationaal Archief, Den Haag
Stichting Carnegie Heldenfonds Nederland
1911-1986
37157
2.20 meter; 49 inventarisnummers.
Normale geschreven, getypte en gedrukte documenten, geen bijzondere handschriften.
Nationaal Archief, Den Haag
Stichting Carnegie Heldenfonds Nederland, 1911-1986
Vergaderverslagen voor de periode 1912-1988, correspondentie voor de jaren 1913-1987, jaarverslagen over de jaren 1912-1985, stukken betreffende oprichting, bestuurlijke zaken, organisatie, boekhouding, jubilea en verder nog wat documentatie materiaal, zoals diverse specimen.
Archiefvorming
Geschiedenis van de archiefvormer
Ontstaansgeschiedenis en stichter
Het Carnegie Heldenfonds dankt zijn naam aan de Amerikaanse filantroop Andrew Carnegie. Carnegie werd op 25 november 1835 geboren te Schotland en emigreerde in 1848 naar de Verenigde Staten van Amerika.
Carnegie werkte aanvankelijk in een katoenspinnerij, daarna begon hij als loopjongen op een telegraafkantoor, waar hij zich de kunst van het telegraferen eigen maakte. Dit bleek binnen dat kantoor de springplank te zijn naar meer leidinggevende functies. Later werd hij manager van de Pennsylvania Railroad Company, in welke functie hij zonder meer uitblonk. Hij wist gebruik te maken van de enorme vraag naar staal en kwam tot grootschalige productie daarvan. Op 33-jarige leeftijd had hij als ondernemer een jaarinkomen van $50.000,-, dertig jaar later als president-directeur van de (Pennsylvania) Carnegie Steel Company een jaarinkomen van $ 25 miljoen. In 1899 trok hij zich uit zijn zaken terug. Hij had in ruim 40 jaar een enorm vermogen vergaard, waarvan hij naar schatting $ 350 miljoen investeerde in stichtingen en (liefdadige) instellingen, waarvan hij hoopte dat ze een bijdrage zouden leveren aan een rechtvaardiger wereld. Eén van de meest bekende investeringen is de bouw van het Vredespaleis te Den Haag (1913), maar daarnaast stichtte hij ook tal van andere fondsen op onderwijskundig, cultureel en medisch gebied.
Carnegie stichtte het Carnegie Heldenfonds in Amerika, Canada, Zweden, Noorwegen, Denemarken, Nederland, België, Duitsland, Frankrijk, Zwitserland, Italië en Schotland, met als doel, financiële bijstand te verlenen aan (nabestaanden van) mensen die hun leven in de waagschaal hadden gesteld om dat van anderen te redden. Dit was in een tijd waarin de sociale voorzieningen matig tot slecht waren geen overbodige luxe. Verder wilde hij het Carnegie Heldenfonds gebruiken als een middel om waardering te laten blijken voor menslievend, moedig gedrag en dat gedrag op die manier stimuleren.
Carnegie stierf op 11 augustus 1919.
De Stichting Carnegie Heldenfonds Nederland
Andrew Carnegie verzocht de Minister van Buitenlandse zaken op 23 maart 1911 ook in Nederland een Carnegie Heldenfonds te mogen oprichten (bijlage bij de in de jaarverslagen opgenomen statuten). Dit verzoek werd positief ontvangen, zodat de stichtingsakte op 21 september op het Amerikaanse gezantschap in 's-Gravenhage passeerde. Tot 1945 zetelde het fonds aan de Groenmarkt, nr. 1 aldaar, waarna het aan het Korte Voorhout nr. 1 was gevestigd. Het werkterrein omvatte het Koninkrijk der Nederlanden in Europa en zijn territoriale wateren. Op de Stichting waren de Nederlandse wetten van toepassing.
Doelstelling
De doelstelling van de Stichting was tweeërlei. In de eerste plaats diende de rente van het door Carnegie beschikbaar gestelde bedrag gebruikt te worden om bedragen uit te keren aan hen, die door een met gevaar voor eigen leven uitgevoerde redding materiële of lichamelijke schade hadden opgelopen. Indien de redder zelf was omgekomen bij zijn of haar reddingspoging, dan diende het Fonds ter ondersteuning voor de nabestaanden.
Een tweede doel van de Stichting was, beloningen toe te kennen aan diegenen, die een al dan niet geslaagde gevaarlijke reddingspoging hadden ondernomen. Deze beloningen bestonden uit een bronzen of zilveren leg- of draagmedaille (voor de meest risicovolle reddingen), dan wel uit een diploma (voor de minder risicovolle reddingen). In 1926 had het bestuur de indruk dat de door Pier Pander ontworpen legmedaille in Nederland niet de door de stichter bedoelde waardering kreeg. Daarom werd deze twee jaar later, na overleg met de ministers, door een draagmedaille vervangen. Wanneer de redder in kwestie nog zeer jong was, werd in plaats van een diploma ook wel een vulpen, horloge, transistorradio of zelfs een speelgoedauto uitgereikt.
Het Carnegie Heldenfonds had een aanvullende taak ten aanzien van andere instanties. In de praktijk betekende dit het volgende: in Nederland bestaat de Erepenning voor Menslievend Hulpbetoon. Dit is een Koninklijke onderscheiding, die door Hare Majesteit de Koningin wordt toegekend op advies van de Minister van Binnenlandse Zaken. Het Fonds heeft zich altijd op het standpunt gesteld, dat aan deze onderscheiding een hogere waarde moet worden toegekend, zodat het Fonds zich terugtrok als bleek dat een bepaald reddingsgeval reeds aanhangig was gemaakt bij de Minister van Binnenlandse Zaken.
Wanneer de bij een reddingspoging geleden schade reeds door een andere instantie werd vergoed, trok het Fonds zich terug en keerde het geen vergoeding uit.
Beheer
De Stichting werd beheerd door bestuurders. Erevoorzitter was de Buitengewoon Gezant en Gevolmachtigd Minister van de Verenigde Staten van Amerika te 's-Gravenhage. De overige bestuurders moesten Nederlanders zijn.
De eerste keer zijn de bestuursleden benoemd door de Minister van Binnenlandse Zaken. Als bestuursleden werden benoemd zes hoofden van verschillende Rijksdiensten en een aantal overige leden. Later werd het gebruikelijk, dat bij overlijden of het verkrijgen van eervol ontslag van één der bestuursleden zijn opvolger zitting nam in het Bestuur. Sinds 1928 was de Commissaris van de Koningin in de provincie Zuid-Holland voorzitter van het bestuur.
In de eerste bestuursvergadering, gehouden op 24 juli 1912, werd door het Bestuur bij reglement onder meer het volgende vastgesteld: "Het Bestuur vergadert zo dikwijls als de voorzitter het wenselijk acht, of wanneer drie bestuursleden aan de secretaris laten weten, dat zij een vergadering wenselijk vinden. Aangezien de voorzitter het ongewenst vindt, dat alle bestuursleden voor iedere zaak bij elkaar komen, wordt er een dagelijks bestuur benoemd, dat bestaat uit de voorzitter en twee leden. Aan het dagelijks bestuur wordt de bevoegdheid toegekend om, in gevallen waarin onmiddellijke hulp noodzakelijk is, voorlopig geldelijke steun te verlenen. De secretaris wordt benoemd voor een periode van twee jaar en zal een vergoeding van fl. 500,- per jaar ontvangen. Hij krijgt tevens de bevoegdheid om tegen vergoeding schrijfwerk te laten verrichten door een hulpsecretaris."
Besluiten dienden bij meerderheid van stemmen te worden genomen en waren pas geldig wanneer er tenminste drie bestuurders in vergadering bijeen waren.
De statuten zijn gewijzigd en geheel opnieuw vastgesteld in 1978. De belangrijkste wijzigingen lagen toen op het terrein van de taakuitoefening. Er werd namelijk bepaald dat, in bijzondere gevallen, zulks ter beoordeling van het bestuur, het buitenland mede kon worden gerekend tot het arbeidsveld van het Carnegie Heldenfonds Nederland, mits er in het betrokken land geen Carnegie Heldenfonds of een daarmee vergelijkbare instelling gevestigd was en voor zover het reddingen of reddingspogingen betrof door personen met de Nederlandse nationaliteit.
Verder werd bepaald, dat bij jonge redders ook een herinneringsgeschenk kon worden toegekend zonder dat er sprake was geweest van levensgevaar bij de betrokken redder.
Een derde wijziging was, dat werd bepaald dat het doel van de Stichting ook kon worden nagestreefd door het verlenen van financiële bijdragen aan instellingen met vergelijkbare doelstellingen.
Overige (kleinere) wijzigingen in de statuten hadden te maken met het feit dat er een naamswijziging of reorganisatie had plaatsgevonden in het ministerie, of de dienst waarvan de bestuursleden afkomstig waren. Deze wijzigingen hadden geen direct verband met het functioneren van het Carnegie Heldenfonds als zodanig.
De bestuurders dienden jaarlijks een rekening en verantwoording op te maken en deze ter goedkeuring voor te leggen aan de Minister van Binnenlandse Zaken. Eén exemplaar van deze rekening en verantwoording werd ter kennisname toegezonden aan de Buitengewoon Gezant en Gevolmachtigd Minister der Verenigde Staten van Amerika te 's-Gravenhage.
Toelagen en onderscheidingen
Het bestuur bepaalde aan wie, tot welk bedrag en voor welke tijd uitkeringen moesten worden toegekend. Hierbij werd het volgende in acht genomen. De toelage stopte, wanneer de begiftigde zelf weer door eigen arbeid in zijn onderhoud kon voorzien. Wanneer het een toelage aan een weduwe betrof, stopte die uitkering bij het aangaan van een huwelijk. Wanneer het een toelage aan kinderen betrof, stopte die wanneer de kinderen in hun eigen levensonderhoud konden voorzien. Tevens kon de uitkering stopgezet worden, wanneer de ondersteunde geen blijk gaf van goed zedelijk en maatschappelijk gedrag.
Niet alleen aan personen kon een financiële bijdrage worden uitgekeerd, maar ook aan instellingen, die hun werkterrein hadden op het gebied van hulpverlening of veiligheid. Te denken valt bijvoorbeeld aan de Koninklijke Nationale Bond voor Reddingwezen en Eerste Hulp bij Ongelukken "Het Oranje Kruis" en de Noord en Zuid-Hollandse Reddingmaatschappij.
Het bestuur bepaalde, wanneer er een onderscheiding werd toegekend en bepaalde tevens de aard van die onderscheiding. Ook hierbij zijn beperkingen aangegeven, die voortvloeiden uit de oorspronkelijke bedoelingen van de stichter van het fonds. Zo werden bij reddingsacties door bijvoorbeeld politieagenten en brandweerlieden, die immers het redden van personen tot hun taak mogen rekenen, zwaardere maatstaven aangelegd dan bij burgers.
Een andere beperking was gelegen in het feit, dat de redding moest hebben plaats gevonden op het grondgebied van het Koninkrijk van Nederland in Europa en zijn territoriale wateren. Dit betekende, dat reddingen in internationale wateren of tijdens buitenlandse vakanties van een onderscheiding werden uitgesloten. In de statuten zoals die in 1978 opnieuw zijn vastgesteld is hier een kleine verruiming in gekomen.
Naarmate de sociale voorzieningen beter werden (onder andere na het inwerkingtreden van de Algemene Bijstandwet in 1963) heeft het bestuur zich diepgaand beraden op de besteding van haar gelden. In het algemeen is de oplossing gevonden in het nadrukkelijker en uitgebreider steunen van organisaties, die werken op het terrein van reddingen en hulpverlening.
Geschiedenis van het archiefbeheer
Het archief werd (over het algemeen) bijgehouden door de secretaris. De bewaarplaats van het archief is waarschijnlijk steeds het Provinciehuis geweest, met uitzondering van een periode tijdens de Tweede Wereldoorlog, toen het, na de brand in het toenmalige Provinciehuis, bij de secretaris, de heer Robin, thuis werd bewaard. Deze secretaris kwam om bij het bombardement op het Bezuidenhoutkwartier, waarna het archief in korte tijd een aantal keren is verhuisd. Hoeveel er tijdens die periode verloren is gegaan, is niet met zekerheid te zeggen. Het Carnegie Heldenfonds is gebonden aan de provincie Zuid-Holland omdat de Commissaris van de Koningin van deze provincie hiervan sinds 1928 reglementair voorzitter is. Zodoende werd het archief na het in gebruik nemen van het nieuwe Provinciehuis in 1963 en 1964 daar weer ondergebracht.
Hoewel het niet met zoveel woorden beschreven staat, is uit het archief af te lezen, dat elk bestuurslid tijdens zijn ambtsperiode een 'werkarchief' thuis had, wat na het beëindigen van de ambtsperiode aan een opvolger, dan wel aan het secretariaat werd overgedragen.
Ook van eerdere pogingen tot inventarisatie of conservering ontbreken de sporen. Voor zover bekend is er geen eerdere toegang op gemaakt.
Er zijn geen aanwijzigen, dat er bewust of planmatig uit het archief is geselecteerd. Toch vertoont het archief grote hiaten, die mogelijk samenhangen met het bombardement van 3 maart 1945, of de verhuizingen, die daarna plaatsvonden. Veel vergaderstukken zijn incompleet, soms treft men alleen de agenda of de convocatie aan (soms een doorslag daarvan), dan wel alleen de notulen, of alleen de bijlagen.
De financiële stukken daarentegen zijn soms juist weer overcompleet: er zijn jaren waarin ieder bonnetje en iedere kwitantie is bijgevoegd.
De materiële staat was over het algemeen goed, afgezien van wat schade veroorzaakt door weekmakerhoudend plastic dan wel door roest door verroeste nietjes en paperclips.
De verwerving van het archief
Het archief is door schenking verworven.
Inhoud en structuur van het archief
3.22
Inhoud
De namen van de personen en instellingen die zijn onderscheiden zijn terug te vinden in de jaarverslagen.
Selectie en vernietiging
Alle stukken, die niet van blijvend belang zijn, werden op vernietiging gezet. Hierbij is gebruik gemaakt van de richtlijnen van het Centraal Register voor Particuliere Archieven.
Het blijvend te bewaren archief was na de bewerking gereduceerd van 36m¹ naar 2,2 m¹.
Ordening van het archief
Het archief kende wel een zekere mate van onderwerpsgewijze ordening. Dat wil zeggen dat bijvoorbeeld alle giroafschriften bij elkaar in één enveloppe zaten met als opschrift 'financiële stukken'. Ook de persoonlijke dossiers betreffende toegekende financiële ondersteuning, onderscheidingen of diploma's waren, alfabetisch gerangschikt op achternaam van de redder, in archiefdozen bij elkaar gezet.
De ruggengraat van dit archief wordt gevormd door de jaarverslagen. Wanneer men op zoek is naar gegevens over financiële ondersteuningen, toegekende onderscheidingen en diploma's, statuten of bestuurswijzigingen, kan men het beste het desbetreffende jaarverslag opvragen.
Aanwijzingen voor de gebruiker
Openbaarheidsbeperkingen
Volledig openbaar.
Materiële beperkingen
Aanvraaginstructie
Openbare archiefstukken kunnen online worden aangevraagd en gereserveerd. U kunt dit ook via de terminals in de studiezaal van het Nationaal Archief doen. Om te kunnen reserveren dient u de volgende stappen te volgen:
U maakt een profiel aan op www.gahetna.nl, en logt vervolgens in
Via de archiefinventaris (alleen de beschrijvingen met rode nummers) selecteert u het gewenste archiefstuk door op de knop 'Reserveren' te klikken
In het volgende scherm geeft u aan op welke dag u het archiefstuk wilt inzien
Indien u zich bevindt in de studiezaal en een tafelnummer heeft ontvangen kunt u dit nummer vermelden. Als u geen tafelnummer heeft kunt u tafelnummer 777 laten staan
Vervolgens bevestigt u uw reservering door deze te versturen.
Verwant materiaal
Beschikbaarheid van kopieën
Afgescheiden archiefmateriaal
De Ministeriële Acte van Oprichting is te vinden in het archief van het Ministerie van Binnenlandse Zaken, afdeling Binnenlands Bestuur, 1879-1950, inventarisnummer 2980.
Beschrijving van de series en archiefbestanddelen
- Stukken van algemene aard, 1.
  - Vergaderverslagen, 1.1
    - Notulenboeken van de vergaderingen van het Bestuur, 1912-1988; 1-2; 2 delen
      - 1912-1947, 1
      - 1949-1988, 2
    - Vergaderstukken van de jaarlijkse vergadering van het Bestuur over de jaren 1922-1986, 3-6; 3 omslagen en 1 pak
      De vergaderstukken zijn niet compleet, soms zijn alleen convocaties of een agenda bewaard gebleven, terwijl andere jaren geheel ontbreken. Omwille van de overzichtelijkheid wordt dit niet steeds apart vermeld. Ontbrekende informatie is echter te vinden in de notulenboeken (inv. nrs. 1 en 2) en de jaarverslagen (inv. nrs. 18-25).
      In 1977 is er geen bestuursvergadering gehouden in verband met het ontbreken van voldoende belangrijke punten ter bespreking, terwijl ook in 1982, 1983 en 1985 om verschillende redenen geen vergaderingen zijn gehouden.
      - 1922-1959, 3
      - 1960-1970, 4
      - 1971- 1976, 1978-1981, 1984, 5; 1 pak
      - 1986, 6
        Deze jaarvergadering werd tevens gebruikt om het 75-jarig jubileum te vieren.
  - Correspondentie, 1.2
    - Postregistratieboeken, met klappers op het register, 1913-1958; 7-11; 7 delen
      - 1913-1918, met ingenaaide klapper, 7
      - 1918-1930, met ingenaaide klapper, 8
      - 1931-1940, met 2 losse, gedeeltelijk identieke klappers, 9; 3 delen
      - 1941-1958, met inliggend een onvolledige klapper over de jaren 1953-1956, 10
      - 1945-1954, 11
    - Klappers op achternaam van personen, waarmee correspondentie is gevoerd, op jaar en alfabet gerangschikt, 1941-1987; 12-13; 2 delen
      - 1941-1957, 12
      - 1958-1987, 13
    - Verklaring van geen bezwaar tegen de verkoop van de draagmedaille in brons, voorzien van een lint in Amerikaanse kleuren, aan de Directeur van het Koninklijk Kabinet voor Munten, Penningen en Gesneden Stenen te Den Haag, 1932; 14; 1 stuk
    - Ingekomen stuk betreffende de te verwachten leveringsproblemen van lint voor de medailles, 1942; 15; 1 stuk
    - Correspondentie met de Leider van het Zeevaartfront betreffende de door het Zeevaartfront gewenste samenwerking, 1942; 16; 1 omslag
    - Ingekomen stukken betreffende het overlijden en de teraardebestelling van de kanselier de heer H. Robin, 1945; 17; 2 stukken
  - Jaarverslagen, 1.3
    - Jaarverslagen over de jaren 1912-1985, 1913-1986; 18-25; 7 omslagen, 1 deel
      - 1912-1921, 1913-1922, 18
      - 1922-1931, 1923-1932, 19
      - 1932-1941, 1933-1942, 20
      - 1934-1943, 1935-1944, 21; 1 deel
      - 1942- 1951, 1943-1952, 22
      - 1952-1961, 1953-1962, 23
      - 1962-1971, 1963-1972, 24
      - 1972-1985, 1973-1986, 25
- Stukken betreffende afzonderlijke onderwerpen, 2.
  - Oprichting, 2.1
    - Statuten, 1911; 26; 1 stuk
    - Stukken betreffende de oprichting, de installatie van het bestuur en het aangaan van internationale contacten, 1911-1915; 27; 1 omslag
    - Ontvangen felicitaties van de Carnegie Hero Fund Commission te Pittsburgh met de Stichting Carnegie Heldenfonds Nederland, 1912; 28; 1 stuk
    - Bewijs van inschrijving in het Stichtingsregister van de Kamer van Koophandel, 1982; 29; 1 stuk
  - Bestuur, 2.2
    - Stukken betreffende het benoemen van bestuursleden, 1933-1981; 30; 1 omslag
    - Stukken betreffende het betuigen van medeleven na het overlijden van bestuursleden, 1941-1982; 31; 1 omslag
    - Stukken betreffende het benoemen in en aanvaarden van het ambt van Erevoorzitter door de Amerikaanse ambassadeurs Kingdon Gould jr., Robert J. McClosky, William J. Dyess en L. Paul Bremer III, 1974-1983; 32; 1 omslag
  - Organisatie, 2.3
    - Akte van wijziging van de statuten (fotokopie), 1978; 33; 1 stuk
    - Akte van wijziging van de statuten (afschrift), 1982; 34; 1 stuk
  - Boekhouding en financiële stukken, 2.4
    - Grootboeken (met hiaten), 1912-1958; 35; 6 cahiers
    - Jaarrekeningen over de jaren 1911 - 1985, (met hiaten), 1912-1986; 36-41; 4 omslagen, 2 pakken
      - 1911-1930, 1912-1931, 36
      - 1931-1945, 1932-1946, 37
      - 1946-1955, 1947-1956, 38
        1951 ontbreekt
      - 1956-1969, 1957-1970, 39; 1 pak
        1963 en 1964 ontbreken
      - 1970-1977, 1971-1978, 40; 1 pak
      - 1978-1985, 1979-1986, 41
    - "Nota over de mogelijke besteding van de batige saldi van het Carnegie Helden Fonds", discussienota geschreven ten behoeve van een aan deze problematiek gewijde speciale vergadering, [1950]; 42; 1 stuk
  - Jubilea, 2.5
    Zie voor 75-jarig jublieum inv.nr. 6
    - Persbericht, uitgegeven naar aanleiding van het 25-jarig bestaan, 1936; 43; 1 stuk
    - Stukken betreffende de viering van het 50-jarig jubileum, 1961; 44; 1 omslag
- Documentatie en collectie, 3.
  - Poster, met hierop een uittreksel uit de statuten, gebruikt bij een tentoonstelling in het Veiligheidsmuseum, z.d.; 45; 1 stuk
  - Specimen van een draagmedaille, z.d.; 46; 1 stuk
  - Specimen van het stempel waarmee de draagmedailles vervaardigd werden, z.d.; 47; 1 stel
  - Lijsten van bestuursleden, personen, instellingen en uitgereikte diploma's, alsmede voorbeelden van brieven, bedoeld ten dienste van het secretariaat, z.d., ca. 1970-1986; 48; 1 pak
  - Specimen van de loffelijke getuigschriften en diploma's zoals die door het Carnegie Helden Fonds werden uitgegeven, z.d.; 49; 1 omslag